【裁判字號】    95,上易,487
【裁判日期】    950830
【裁判案由】    詐欺
【裁判全文】
臺灣高等法院高雄分院刑事判決         95年度上易字第487號
上  訴  人  臺灣高雄地方法院檢察署檢察官
被      告  甲○○
上列上訴人因被告詐欺案件，不服臺灣高雄地方法院95年度易緝
字第39號中華民國95年5 月3 日第一審判決（起訴案號：臺灣高
雄地方法院檢察署89年度偵緝字第1455號），提起上訴，本院判
決如下：
    主  文
上訴駁回。
    理  由
一、公訴意旨略以：甲○○基於概括犯意，意圖為自己不法之所
    有，明知自己無償債能力，竟連續於民國（下同）88年6 月
    間，在高雄市○○區○○街27號，向乙○○佯稱要共同出資
    購買廂型車出租營利，使乙○○信以為真，支付甲○○新台
    幣（下同）18萬元，事隔多日，仍未購車營業，在乙○○逼
    問下，乃轉稱改用借款，並簽發支票1 張交付。再於89年2
    月初，前開支票到期前，以應急需要，否則支票將退票為由
    ，迫使乙○○又支借2 萬5,000 元，嗣甲○○所簽發之支票
    仍遭退票，未還錢且避不見面，乙○○始知受騙。因認甲○
    ○涉犯刑法第339 條第1 項詐欺取財罪嫌云云。
二、按犯罪事實應依證據認定之，無證據不得認定犯罪事實；又
    不能證明被告犯罪者，應諭知無罪之判決，刑事訴訟法第15
    4 條第2 項、第301 條第1 項分別定有明文。又按告訴人之
    告訴，係以使被告受刑事訴追為目的，是其陳述是否與事實
    相符，仍應調查其他證據以資審認（最高法院52年度台上字
    第1300號判例意旨參照）。另刑法第339 條第1 項詐欺罪之
    成立，以意圖為自己或第三人不法所有，施行詐術使人陷於
    錯誤，而將本人或第三人之物交付為要件（最高法院46年度
    台上字第260 號判例意旨參照）。準此，若行為人並未意圖
    為自己或第三人不法之所有，或未施行詐術使人陷於錯誤而
    交付財物，即不構成該罪。
三、公訴人認被告甲○○涉有詐欺取財犯行，無非係以告訴人乙
    ○○之指訴暨被告自承有先後向告訴人取得18萬元、2 萬5,
    000 元之事實，復有卷附被告簽發之支票（面額分別為10萬
    元、2 萬5,000 元）影本2 張等可憑為論據。惟訊據被告堅
    決否認有何詐欺取財犯行，辯稱：88年6 月前，乙○○就有
    投資，同年6 月間又投資，伊亦有向乙○○借錢，不論投資
    或借錢，均有按時支付給乙○○，後來因公司週轉不靈，才
    無法還款，乙○○的先生劉芳揚是伊所經營百洲小客車租賃
    有限公司（下稱百洲公司）的股東，伊借的18萬元是要買廂
    型車租給屏東水利局用的，但沒有標到租車契約，伊無詐欺
    等語。
四、經查：
  (一)證人劉芳揚於原審審理時到庭證稱：伊是百洲公司的股東，
    只投資沒有參與經營，但會問被告公司的經營狀況如何，本
    件是因為屏東水利局要蓋水庫，要租車讓工程師在施工時來
    來去去使用，當時真的有這個水庫工程，被告問伊是否要再
    買輛車，伊就說如果有得出租的話，就再投資1 輛車，伊就
    去跟告訴人說，伊和告訴人共同決定要出資，之後伊2 人一
    起拿18萬元給被告，讓他去買廂型車等語（見原審卷第56至
    60頁）；證人即告訴人乙○○亦於原審審理時到庭證稱：被
    告說他要投資買車，因為88年之前劉芳揚有分到（百洲公司
    ）利潤，所以願意繼續投資，伊和劉芳揚一起拿18萬元去給
    被告，後來被告說沒有標到出租給水利會的工程，所以沒有
    買車了，伊有向被告要錢，被告就先開10萬元的支票給伊，
    並說剩下8 萬元以後有能力時再還，後來被告又向伊借2萬
    5,000 元，說要軋票用的，因為被告與伊先生劉芳揚是朋友
    ，伊就同意借款給被告等語（見同上卷第52至56頁）。依此
    ，被告確係為投標屏東水利局租車契約，才詢問證人劉芳揚
    是否願意出資買車，因百洲公司以前曾分配利潤，證人劉芳
    揚、乙○○認為投資有利可圖，遂共同決定出資18萬元買車
    ，並將款項交付被告。其後，被告未能順利標得租車契約，
    始未能買車之事實，已堪認定。是被告並非虛構投標租車契
    約之事，而向告訴人乙○○詐術已明。至其後被告未能返還
    告訴人之投資款項，應屬另一債務不履行之民事問題，尚難
    據此推論被告有何不法所有意圖及施用何詐術之詐欺取財犯
    行。
  (二)被告與告訴人乙○○夫婦既早有投資關係，且其投資後，每
    月均有分紅，直至88年5 月才沒有分紅，亦經告訴人乙○○
    於原審審理時陳明在卷（見原審89年易字第4135號卷第43、
    44頁）。告訴人既於88年5 月未能分紅，以告訴人夫婦與被
    告係投資關係，焉有不向被告究明原因，而知悉被告及公司
    已有資金及營運問題？被告既負有繼續經營，期使公司轉虧
    為盈之責任，其再尋求投資機會，邀請告訴人夫婦再行投資
    ，原為正常之舉。告訴人乙○○夫婦基於上開投資關係，評
    估利弊得失後，決定出資投資，顯無陷於錯誤之情形，自無
    被詐欺情事。又被告於89年2 月初，以沒錢軋票為由向告訴
    人借款2 萬5,000 元，顯為普通民事借貸之要求，告訴人明
    知其與被告投資之公司已未能按時分紅，對於被告之資力已
    了然於胸，竟願再借錢予被告週轉軋票，顯係因被告與其夫
    劉芳揚為朋友及投資關係而同意借款，並非被告對告訴人施
    行詐術之結果至明。被告取得上開18萬元、2 萬5,000 元款
    項時，既未對告訴人施以詐術，使告訴人陷於錯誤而交付款
    項，尚難僅因被告事後未買車，亦未將上開出資款、借款返
    還告訴人，即認被告有詐欺取財之犯行。至卷附被告簽發之
    面額10萬元、2 萬5,000 元支票，僅能證明被告確有積欠告
    訴人款項，無從憑以認定被告確有對告訴人詐欺取財之行為
    。
  (三)綜上所述，被告雖先後向告訴人取得出資款18萬元、借款2
    萬5,000 元，惟並未對告訴人施用詐術，使告訴人陷於錯誤
    而交付上開款項，與詐欺取財罪之構成要件有間，被告所辯
    未對告訴人詐欺取財等語，核與事實並無不符，尚堪採信，
    公訴人上開舉證顯難為被告有罪之證明。此外，本院復查無
    其他積極證據足資認定被告有何公訴人所指之詐欺取財犯行
    ，既不能證明被告犯罪。
五、原審因而以不能證明被告犯詐欺取財罪，而為被告無罪之諭
    知，核無違誤；檢察官循上訴意旨，猶執前詞，指摘原判決
    不當，為無理由，應予駁回。
據上論斷，應依刑事訴訟法第368 條，判決如主文。
本案經檢察官許月雲到庭執行職務。
中    華    民    國    95    年    8     月    30    日
                  刑事第四庭    審判長法官  蕭權閔
                                      法官  陳吉雄
                                      法官  林水城
以上正本證明與原本無異。
本判決不得上訴。
中    華    民    國    95    年    8     月    30    日
                                    書記官  吳新貞


司法院資訊處製作；財團法人民間司法改革基金會備份。
